---
title: "UFC_analysis_APOI"
output:
  html_document:
    toc: true
    toc_float: true
    theme: flatly
    highlight: tango
    code_folding: show
    number_sections: true
date: "2026-04-17"
author: "Antonio Labinjan"
---

```{r setup, include=FALSE}
knitr::opts_chunk$set(echo = TRUE, warning = FALSE, message = FALSE, fig.align = "center")
```

---

# Opis podataka i statistickog skupa

Odabrani skup podataka obuhvaća individualne nastupe UFC (Ultimate Fighting Championship) boraca kroz povijest organizacije. **Pojmovno** se radi o mjerenim karakteristikama boraca (dob, broj znacajnih udaraca, tezinska kategorija) i ishodu svake borbe (pobjeda/poraz, metoda zavrsetka). **Prostorno** podaci obuhvacaju globalne UFC dogadaje bez geografskog ogranicenja. **Vremenski** dataset pokriva UFC natjecanja od osnivanja organizacije (1993.) do približno 2021. godine.

Radi se o **uzorku** — podaci reprezentiraju zabilježene nastupe boraca koji su prosli selekciju za nastup u UFC-u, a ne ukupnu populaciju svih MMA boraca na svijetu. Svaki redak odgovara jednom borcu u jednoj borbi (ne jednoj borbi kao cjelini).

**Izvor podataka:** Kaggle, javno dostupan dataset (Creative Commons licenca):  
`https://www.kaggle.com/datasets/mdabbert/ultimate-ufc-dataset`

**Ogranicenja izvora:** Podaci su prikupljeni scraping-om službenih UFC statistika. Moguće su greške u evidenciji za starije borbe (prije 2000.) te nedostajuce vrijednosti za neke numeričke mjerne varijable. Dataset ne pokriva Underground/regional MMA scene, sto znaci da borci koji nikada nisu nastupili u UFC-u nisu zastupljeni — to treba imati na umu pri generalizaciji zaključaka.

---

# ETL proces (Transform & Load)

## Ucitavanje paketa

```{r paketi}
library(tidyverse)
library(broom)
library(rpart.plot)
library(caret)
library(car)
library(pROC)
library(scales)
library(gridExtra)
library(nortest)   # Dodatni testovi normalnosti (Anderson-Darling)
library(janitor)   # Ciscenje naziva varijabli
```

## Ucitavanje i ciscenje podataka

Putanja do dataseta definirana je na početku kao varijabla kako bi se olaksalo dijeljenje i reproducibilnost koda na različitim sustavima.

```{r etl-ucitavanje}
# --- REPRODUKTIVNOST: postavite vlastitu putanju do ufc-master.csv ---
DATA_PATH <- "ufc-master.csv"  # ili puna putanja na vasem sustavu

df <- read.csv(DATA_PATH)

# Standardizacija naziva stupaca (janitor)
df <- df %>% clean_names()

cat("Originalne dimenzije dataseta:", nrow(df), "redaka x", ncol(df), "stupaca\n")
cat("Udio nedostajućih vrijednosti po kljucnim varijablama:\n")
key_vars <- c("age", "significant_strike_land", "w",
              "flyweight", "bantamweight", "featherweight", "lightweight",
              "ko_tko", "submission", "decision_unanimous", "decision_majority", "decision_split")
print(round(colSums(is.na(df[, key_vars])) / nrow(df) * 100, 1))
```

```{r etl-transformacija}
ufc_clean <- df %>%
  mutate(
    # Binarna varijabla ishoda — faktor s eksplicitno definiranim razinama
    is_winner = factor(ifelse(w == 1, "Win", "Loss"), levels = c("Loss", "Win")),

    # Tezinska kategorija (factor)
    weight_cat = factor(case_when(
      flyweight == 1 | bantamweight == 1 | featherweight == 1 | lightweight == 1 ~ "Light",
      TRUE ~ "Heavy"
    )),

    # Dobna skupina
    age_group = factor(ifelse(age >= 35, "Over_35", "Under_35")),

    # Numericka varijabla udaraca — eksplicitno as.numeric za sigurnost
    strikes = as.numeric(significant_strike_land),

    # Metoda zavrsetka — jasno definirana hijerarhija
    method = case_when(
      ko_tko == 1                                                              ~ "KO/TKO",
      submission == 1                                                          ~ "Submission",
      decision_unanimous == 1 | decision_majority == 1 | decision_split == 1  ~ "Decision",
      TRUE                                                                     ~ "Other"
    )
  ) %>%
  select(full_name, age, strikes, is_winner, weight_cat, age_group, method) %>%
  drop_na() %>%
  # Filtriranje ekstremnih vrijednosti dobi: <18 nema u UFC-u, >55 su outlieri
  filter(age >= 18 & age <= 55) %>%
  # Filtriranje negativnih ili nerealno visokih udaraca (podatkovna anomalija)
  filter(strikes >= 0 & strikes <= 500)

cat("\nDimenzije nakon čišćenja:", nrow(ufc_clean), "redaka x", ncol(ufc_clean), "stupaca\n")
cat("Preostale NA vrijednosti po stupcu:\n")
print(colSums(is.na(ufc_clean)))

# Pregled tipova varijabli
glimpse(ufc_clean)
```

```{r etl-provjera}
# Sanity check — distribucija kljucnih faktora
cat("\nRaspodjela klasa (is_winner):\n")
print(prop.table(table(ufc_clean$is_winner)) %>% round(3))

cat("\nRaspodjela težinskih kategorija:\n")
print(prop.table(table(ufc_clean$weight_cat)) %>% round(3))

cat("\nRaspodjela metoda završetka:\n")
print(prop.table(table(ufc_clean$method)) %>% round(3))
```

---

# Deskriptivna statistika i distribucija udaraca

## Tabelarni prikaz

```{r deskriptivna-stats}
summary_stats <- ufc_clean %>%
  group_by(age_group) %>%
  summarise(
    N             = n(),
    Mean_Age      = round(mean(age), 1),
    Mean_Strikes  = round(mean(strikes), 1),
    Median_Strikes= median(strikes),
    SD_Strikes    = round(sd(strikes), 2),
    Var_Strikes   = round(var(strikes), 2),
    IQR_Strikes   = IQR(strikes),
    Min_Strikes   = min(strikes),
    Max_Strikes   = max(strikes),
    Skewness      = round((3 * (mean(strikes) - median(strikes))) / sd(strikes), 3)
  )
print(summary_stats)
```

## Vizualizacija distribucije

```{r distribucija-viz, fig.width=10, fig.height=4}
# Histogram + density krivulja
p1 <- ggplot(ufc_clean, aes(x = strikes)) +
  geom_histogram(aes(y = ..density..), binwidth = 10,
                 fill = "steelblue", alpha = 0.7, color = "white") +
  geom_density(color = "red", size = 1) +
  labs(title = "Distribucija broja udaraca",
       subtitle = "Histogram s density krivuljom",
       x = "Broj značajnih udaraca", y = "Gustoća") +
  theme_minimal()

# Q-Q plot
p2 <- ggplot(ufc_clean, aes(sample = strikes)) +
  stat_qq(alpha = 0.3) +
  stat_qq_line(color = "red", size = 1) +
  labs(title = "Q-Q dijagram",
       subtitle = "Provjera normalnosti",
       x = "Teorijski kvantili", y = "Uzorci") +
  theme_minimal()

# Boxplot po dobnoj skupini
p3 <- ggplot(ufc_clean, aes(x = age_group, y = strikes, fill = age_group)) +
  geom_boxplot(alpha = 0.7, outlier.alpha = 0.2) +
  scale_fill_manual(values = c("Under_35" = "#3498db", "Over_35" = "#e74c3c")) +
  labs(title = "Udarci po dobnoj skupini",
       x = "Dobna skupina", y = "Broj udaraca") +
  theme_minimal() +
  theme(legend.position = "none")

grid.arrange(p1, p2, p3, ncol = 3)
```

Prvi grafikon prikazuje izrazitu desnu asimetričnost, što znači da golema većina UFC borbi završi s relativno malim brojem udaraca, uglavnom između 0 i 50. Mečevi koji odu u teški brawling s preko 100 udaraca statistički su izuzetci i rijetke iznimke u podatcima.

Drugi grafikon(Q-Q dijagram) jasno pokazuje veliko odstupanje točaka od crvene linije na desnom repu, što je neoboriv dokaz da podaci nisu normalno distribuirani. Upravo zbog tog kršenja normalnosti standardni t-test bi bio metodološka pogreška, pa smo kao ispravnu i robusnu alternativu odabrali neparametarski Wilcoxon test.

Treći grafikon(Boxplotovi) pokazuje da obje dobne skupine u prosjeku imaju podjednak broj udaraca, što znači da taktika drži stabilan prosjek bez obzira na godine borca. Međutim, skupina mlađih od 35 godina bilježi znatno više ekstremnih outliera, što dokazuje da su nadprosječni mečevi s bolesno visokim brojem udaraca rezervirani gotovo isključivo za mlađe borce s većim kardio kapacitetom.

## Dijagram rasipanja — dob vs. udarci

```{r scatter-dob-udarci}
ggplot(ufc_clean, aes(x = age, y = strikes, color = is_winner)) +
  geom_point(alpha = 0.2, size = 1) +
  geom_smooth(method = "lm", se = TRUE, linewidth = 0.9) +
  scale_color_manual(values = c("Win" = "#2ecc71", "Loss" = "#e74c3c")) +
  labs(title = "Dijagram rasipanja: dob vs. broj udaraca",
       subtitle = "Obojano prema ishodu borbe; sjena = 95% interval pouzdanosti",
       x = "Dob (godine)", y = "Broj znacajnih udaraca", color = "Ishod") +
  theme_minimal()
```
Regresijske linije pokazuju da ne postoji značajna linearna povezanost između dobi borca i broja ostvarenih udaraca (korelacija je blizu nule). Međutim, vertikalni razmak između linija jasno ukazuje na postojanje glavnog efekta varijable is_winner.
Godine borca uopće ne utječu na to koliko će on udaraca zadati u meču – i mlađi i stariji borci drže sličan ritam. Ono što graf zapravo brutalno jasno pokazuje jest da pobjednici (zelena linija) u svakoj životnoj dobi konzistentno zadaju više udaraca od gubitnika (crvena linija). 
## Korelacijska analiza

```{r korelacija}
# Spearmanova korelacija — robusna na nenormalnost i outliere
cor_res <- cor.test(ufc_clean$age, ufc_clean$strikes, method = "spearman")
cat("[SPEARMANOVA KORELACIJA] rho =", round(cor_res$estimate, 3),
    "| p =", round(cor_res$p.value, 4), "\n")

if (abs(cor_res$estimate) < 0.1) {
  cat("  -> Praktički NEMA linearne veze između dobi i broja udaraca (|rho| < 0.1).\n")
} else if (abs(cor_res$estimate) < 0.3) {
  cat("  -> SLABA veza između dobi i broja udaraca (|rho| < 0.3).\n")
} else {
  cat("  -> UMJERENA do JAKA veza između dobi i broja udaraca.\n")
}

# Uvjetna interpretacija distribucije
skew_val <- summary_stats %>%
  summarise(avg_skew = mean(Skewness, na.rm = TRUE)) %>% pull()

if (skew_val > 0.5) {
  cat("\n[INTERPRETACIJA] Distribucija udaraca pokazuje IZRAŽENU DESNU ASIMETRIČNOST (prosječna asimetrija =",
      round(skew_val, 2), "). Manji broj boraca ostvaruje iznimno visok broj udaraca.",
      "Preporučuje se primjena neparametarskih testova.\n")
} else if (skew_val > 0) {
  cat("\n[INTERPRETACIJA] Distribucija udaraca je BLAGO DESNO ASIMETRIČNA (asimetrija =",
      round(skew_val, 2), "). Relativno simetrična — parametarski testovi mogli bi biti primjenjivi uz oprez.\n")
} else {
  cat("\n[INTERPRETACIJA] Distribucija udaraca je LIJEVO ASIMETRIČNA ili SIMETRIČNA (asimetrija =",
      round(skew_val, 2), "). Preporučuje se dodatna provjera podataka.\n")
}
```
1. Spearmanova korelacija Koeficijent korelacije ($\rho = 0.003, p = 0.7516$) potvrđuje da ne postoji statistički značajna veza između dobi borca i broja udaraca. Budući da je $p > 0.05$, starenje boraca uopće ne utječe na promjenu volumena zadanih udaraca u meču.

2. Asimetrija distribucije Vrijednost asimetrije od $0.73$ dokazuje izraženu desnu asimetričnost podataka, što znači da tek manji broj boraca ostvaruje ekstremno visok broj udaraca. Ovo jako odstupanje od simetrije konačni je metodološki dokaz da je primjena neparametarskih testova u radu bila nužna.
---

# Testovi pretpostavki

## Normalnost distribucije

```{r normalnost}
# Shapiro-Wilk (uzorak zbog ogranicenja testa na n <= 5000)
set.seed(42)
sw_sample <- sample(ufc_clean$strikes, min(nrow(ufc_clean), 5000))
shapiro_res <- shapiro.test(sw_sample)
print(shapiro_res)

if (shapiro_res$p.value < 0.05) {
  cat("\n[SHAPIRO-WILK] p =", round(shapiro_res$p.value, 4),
      "— Normalnost se ODBACUJE (p < 0.05). Primjena neparametarskih testova je opravdana.\n")
} else {
  cat("\n[SHAPIRO-WILK] p =", round(shapiro_res$p.value, 4),
      "— Normalnost se NE ODBACUJE (p >= 0.05).\n")
}

# Anderson-Darling — robusniji za vece uzorke (paket nortest)
ad_res <- ad.test(ufc_clean$strikes)
cat("\n[ANDERSON-DARLING] A =", round(ad_res$statistic, 3),
    "| p =", round(ad_res$p.value, 4), "\n")
if (ad_res$p.value < 0.05) {
  cat("  -> Normalnost se ODBACUJE i Anderson-Darlingom. Zaključak konzistentan.\n")
} else {
  cat("  -> Normalnost se NE ODBACUJE ni Anderson-Darlingom.\n")
}
```
Oba testa (Shapiro-Wilk: $W = 0.866, p < 0.001$; Anderson-Darling: $A = 326.059, p < 0.001$) daju $p$-vrijednosti manje od $0.05$, čime se strogo odbacuje pretpostavka o normalnosti distribucije. Korištenje parametarskog $t$-testa na ovakvim podacima bila bi metodološka pogreška, što dokazuje da je u nastavku rada nužno primijeniti neparametarski Wilcoxon test.

## Homogenost varijanci

```{r homogenost-varijanci}
levene_res <- leveneTest(strikes ~ age_group, data = ufc_clean)
print(levene_res)

levene_p <- levene_res$`Pr(>F)`[1]
if (levene_p < 0.05) {
  cat("\n[LEVENE] p =", round(levene_p, 4),
      "— Varijance su HETEROGENE (p < 0.05). Dobne skupine imaju značajno različite varijance udaraca.\n",
      "  -> Upotrijebiti Welch-ovu korekciju za t-testove ili neparametarsku alternativu.\n")
} else {
  cat("\n[LEVENE] p =", round(levene_p, 4),
      "— Varijance su HOMOGENE (p >= 0.05). Pretpostavka jednakih varijanci nije narušena.\n")
}
```
Leveneov test daje $p = 0.5163$, što je znatno veće od $0.05$, čime se ne odbacuje pretpostavka o homogenosti varijanci. To znači da dobne skupine imaju podjednaku raspršenost (varijancu) broja udaraca, pa ta pretpostavka nije narušena.
---

# Statisticki testovi i regresija

**Istrazivacko pitanje 1 — Razlika izmedju skupina:**  
Razlikuju li se mladji (<35) i stariji (>=35) UFC borci u broju ostvarenih znacajnih udaraca?  
**H0:** Distribucija broja udaraca jednaka je u obje dobne skupine (medijani su jednaki).  
**H1:** Distribucija broja udaraca razlikuje se izmedju dobnih skupina (medijani nisu jednaki).

**Istrazivacko pitanje 2 — Predvidanje:**  
Mogu li se dob, tezinska kategorija i broj udaraca koristiti za predvidanje ishoda borbe?  
**H0:** Dob, tezinska kategorija i broj udaraca nisu statisticki znacajni prediktori pobjede (svi b = 0).  
**H1:** Barem jedan od navedenih prediktora statisticki znacajno predvida ishod borbe.

## Wilcoxon test

```{r wilcoxon}
wilcox_res <- wilcox.test(strikes ~ age_group, data = ufc_clean)
print(wilcox_res)

# Effect size r = Z / sqrt(N)
n_total  <- nrow(ufc_clean)
z_val    <- qnorm(wilcox_res$p.value / 2)
effect_r <- abs(z_val) / sqrt(n_total)
cat("\n[EFFECT SIZE] r =", round(effect_r, 3), "->",
    ifelse(effect_r >= 0.5, "VELIKI efekt",
    ifelse(effect_r >= 0.3, "SREDNJI efekt",
    ifelse(effect_r >= 0.1, "MALI efekt", "ZANEMARIV efekt"))), "\n")

if (wilcox_res$p.value < 0.001) {
  cat("\n[WILCOXON] p =", formatC(wilcox_res$p.value, format = "e", digits = 2),
      "— VISOKO SIGNIFIKANTNA razlika (p < 0.001). Mlađi i stariji borci značajno se razlikuju u broju udaraca.\n")
} else if (wilcox_res$p.value < 0.05) {
  cat("\n[WILCOXON] p =", round(wilcox_res$p.value, 4),
      "— SIGNIFIKANTNA razlika (p < 0.05).\n")
} else {
  cat("\n[WILCOXON] p =", round(wilcox_res$p.value, 4),
      "— NIJE signifikantna razlika (p >= 0.05).\n")
}
```

Wilcoxon test pokazuje da mlađi i stariji borci se zapravo statistički razlikuju u broju udaraca ($p = 0.00027$). No, kad pogledamo veličinu efekta ($r = 0.033$), ona je praktički nikakva – što znači da je ta razlika ispala "značajna" samo zato što imamo ogroman uzorak od skoro 12 tisuća borbi, dok u stvarnom svijetu godine borca ne igraju neku ulogu u tome koliko će on udaraca bacati.

## Logisticka regresija

```{r logisticka-regresija}
glm_model <- glm(is_winner ~ age * weight_cat + strikes,
                 data = ufc_clean, family = binomial)
summary(glm_model)
```
Logistička regresija potvrđuje da svi ovi faktori igraju ulogu, pa odbacujemo nultu hipotezu. 

Udarci su ključni: Što više značajnih udaraca zadamo, šanse za pobjedu rastu. To je uvjerljivo najvažniji faktor u modelu.
Godine imaju negativni utjecaj:  Sa svakom godinom starosti šanse za pobjedu borca lagano opadaju, što znači da je mladost u UFC-u definitivno prednost.
Lakše kategorije brže propadaju: Negativna interakcija nam govori da starenje puno jače i brže pogađa borce u lakšim kategorijama nego teškaše. Kod lakših boraca brzina i refleksi prvi odlaze s godinama, dok teškaši mogu dulje opstati na čistu snagu i jedan jak udarac.

### Provjera multikolinearnosti (VIF)

```{r vif}
# VIF — provjera multikolinearnosti prediktora (model bez interakcije radi izracuna VIF-a)
vif_vals <- vif(glm(is_winner ~ age + weight_cat + strikes,
                    data = ufc_clean, family = binomial))
cat("\n[VIF — MULTIKOLINEARNOST]\n")
print(round(vif_vals, 3))
cat("\nInterpretacija: VIF < 5 = prihvatljivo | VIF > 10 = ozbiljan problem\n")
if (all(vif_vals < 5)) {
  cat("-> Svi VIF < 5: multikolinearnost NIJE problem u ovom modelu.\n")
} else if (any(vif_vals > 10)) {
  cat("-> Postoje VIF > 10: ozbiljan problem multikolinearnosti! Razmotriti uklanjanje prediktora.\n")
} else {
  cat("-> Umjerena multikolinearnost (VIF 5-10): interpretirati s oprezom.\n")
}
```
Sve VIF vrijednosti su nam praktički oko 1 (maksimalna je 1.04), što je daleko ispod one kritične granice od 5. To znači da u modelu nema nikakve multikolinearnosti – dob, kategorija i udarci uopće ne utječu jedni na druge niti se preklapaju. Podaci su čisti pa možemo biti sigurni da svaki prediktor gledamo zasebno i bez greške.

### Cook-ova udaljenost — utjecajne opservacije

```{r cooks-distance, fig.width=8, fig.height=4}
glm_simple <- glm(is_winner ~ age + weight_cat + strikes,
                  data = ufc_clean, family = binomial)
cook_d <- cooks.distance(glm_simple)
cook_threshold <- 4 / nrow(ufc_clean)

n_influential <- sum(cook_d > cook_threshold)
cat("\n[COOK-OVA UDALJENOST] Prag:", round(cook_threshold, 5),
    "\nBroj utjecajnih opservacija:", n_influential,
    "(", round(n_influential / nrow(ufc_clean) * 100, 1), "% uzorka)\n")

cook_df <- data.frame(index = seq_along(cook_d), cook = cook_d)
ggplot(cook_df, aes(x = index, y = cook)) +
  geom_point(aes(color = cook > cook_threshold), alpha = 0.5, size = 0.8) +
  geom_hline(yintercept = cook_threshold, color = "red", linetype = "dashed") +
  scale_color_manual(values = c("FALSE" = "steelblue", "TRUE" = "red"),
                     labels = c("Normalna", "Utjecajna")) +
  labs(title = "Cook-ova udaljenost",
       subtitle = paste("Crvena linija = prag 4/n; utjecajnih točaka:", n_influential),
       x = "Indeks opservacije", y = "Cook-ova udaljenost", color = "Opservacija") +
  theme_minimal()
```
Izračunali smo Cookovu udaljenost da vidimo imamo li u bazi neke ekstremne točke koje nam previše krive regresijski model. Prag nam je ispao jako nizak ($0.00034$) jer imamo ogroman broj redaka, pa je zato sustav označio 215 borbi (oko $1.8\%$ cijelog uzorka) kao "utjecajne". S obzirom na to da je taj postotak stvarno minimalan (ispod $2\%$), nema potrebe da išta izbacujemo iz baze niti ti podaci kvare model, tako da možemo normalno nastaviti s radom

### Odds Ratios i interpretacija

```{r odds-ratios}
coef_strikes <- coef(glm_model)["strikes"]
coef_age     <- coef(glm_model)["age"]
or_strikes   <- exp(coef_strikes)
or_age       <- exp(coef_age)

cat("\n[LOGISTIČKA REGRESIJA]\n")
cat("  OR za strikes =", round(or_strikes, 4), "->",
    ifelse(or_strikes > 1,
           "Svaki dodatni udarac POVEĆAVA šanse za pobjedu.",
           "Svaki dodatni udarac SMANJUJE šanse za pobjedu."), "\n")
cat("  OR za age =", round(or_age, 4), "->",
    ifelse(or_age < 1,
           "Stariji borci imaju NIŽE šanse za pobjedu (dob negativno prediktira ishod).",
           "Stariji borci imaju VIŠE šanse za pobjedu (dob pozitivno prediktira ishod)."), "\n")

cat("\n--- Svi Odds Ratios ---\n")
print(exp(coef(glm_model)) %>% round(4))
```

---
Intercept (OR = 1.8900): Ovo je teoretska početna točka modela. 
Označava šanse za pobjedu borca koji ima 0 godina, 0 zadanih udaraca i nalazi se u teškoj kategoriji. 
Pošto borac od 0 godina ne postoji, ovaj broj nam služi samo kao matematička konstanta za izračun modela i nema smisla u stvarnom životu.

age (OR = 0.9608): Svaka dodatna godina života smanjuje šanse za pobjedu za oko 3.9% ($1 - 0.9608$), uz pretpostavku da su ostale varijable nepromijenjene. Ovo je čisti dokaz da biologija radi svoje i da mlađi borci u prosjeku imaju statističku prednost.

weight_catLight (OR = 2.0253): Kada uspoređujemo borce s istim brojem godina i udaraca, oni u lakšoj kategoriji imaju čak dva puta veće šanse za pobjedu u odnosu na teškaše u bazi. To nam govori da je dinamika pobjeđivanja drukčija u lakšim divizijama.

strikes (OR = 1.0183): Svaki jedan dodatni značajni udarac koji borac zada povećava njegove šanse za pobjedu za 1.83%. Iako postotak izgleda malen, u UFC-u se zadaju deseci udaraca po rundi, pa se ta prednost bolesno brzo zbraja i akumulira.

age:weight_catLight (OR = 0.9695): Ovo je efekt interakcije i on nam je ključan. Pošto je manji od 1, on nam potvrđuje da starenje dodatno ruši šanse za pobjedu za oko 3% po godini ako si borac u lakšoj kategoriji. 

Ukratko: s godinama svi borci padaju, ali lakšaši propadaju znatno brže jer u lakim kategorijama brzina i refleksi diktiraju sve, dok teškaši mogu proći na čistu snagu i u kasnijim godinama

# Vizualizacije — dob, metoda, tezinska kategorija

```{r vizualizacije-dob-metoda, fig.width=10, fig.height=4}
# Vjerojatnost pobjede kroz dob (logisticka krivulja)
g1 <- ggplot(ufc_clean, aes(x = age, y = as.numeric(is_winner == "Win"),
                            color = weight_cat)) +
  geom_smooth(method = "glm", method.args = list(family = "binomial"), se = TRUE) +
  scale_color_manual(values = c("Light" = "#3498db", "Heavy" = "#e74c3c")) +
  labs(title = "Utjecaj dobi na vjerojatnost pobjede",
       subtitle = "Logistička krivulja s 95% CI po težinskoj kategoriji",
       x = "Dob", y = "Vjerojatnost pobjede", color = "Kategorija") +
  theme_minimal()

# Udio metode zavrsetka po dobi
ufc_method_plot <- ufc_clean %>% filter(method != "Other")
g2 <- ggplot(ufc_method_plot, aes(x = age, fill = method)) +
  geom_histogram(binwidth = 2, position = "fill", color = "white", alpha = 0.85) +
  scale_y_continuous(labels = percent) +
  scale_fill_manual(values = c("KO/TKO" = "#e74c3c",
                               "Submission" = "#3498db",
                               "Decision" = "#f39c12")) +
  labs(title = "Evolucija načina pobjede kroz dob",
       subtitle = "Udio metode završetka po dobnoj skupini",
       x = "Dob", y = "Udio (%)", fill = "Metoda") +
  theme_minimal()

grid.arrange(g1, g2, ncol = 2)

age_effect_dir <- ifelse(or_age < 1, "opada", "raste")
cat("\n[VIZUALIZACIJA] Logistička krivulja pokazuje da vjerojatnost pobjede", age_effect_dir,
    "s dobi. Histogram udjela metoda vizualizira taktičke pomake kroz karijeru boraca.\n")
```
Vjerojatnost pobjede pada s godinama za sve, ali plava linija (lakša kategorija) pada puno strmije od crvene (teškaši).
Dok smo mlađi od 25, lakša kategorija ima čak i veće šanse za pobjedu. Međutim, starenje puno brže "ubija" lakše borce. Oko 40. godine šanse za pobjedu lakših boraca padaju na samo 30%, dok teškaši istih godina prolaze puno bolje jer u teškoj diviziji starenje sporije utječe na rezultate.

Kod mlađih boraca ima najviše partera i gušenja (plavo). U srednjim godinama dominiraju odluke sudaca (žuto), dok kod veterana od 40+ godina odjednom drastično skače udio nokauta (crveno). Borci u dvadesetima najviše koriste grappling i submissione jer imaju kondicije i fleksibilnosti. U tridesetima borbe postaju taktičke pa najčešće idu na bodove. Najstariji borci (40+) imaju ogroman udio KO/TKO završetaka – ne zato što jače udaraju, nego zato što im refleksi i obrana popuštaju, pa mečevi puno lakše i brže završavaju "gašenjem svjetla".
---

# Stablo odlucivanja

```{r stablo-odlucivanja}
set.seed(123)

train_idx  <- createDataPartition(ufc_clean$is_winner, p = 0.8, list = FALSE)
train_data <- ufc_clean[train_idx, ]
test_data  <- ufc_clean[-train_idx, ]

cat("Trening skup:", nrow(train_data), "opservacija\n")
cat("Test skup:   ", nrow(test_data), "opservacija\n")

tree_mod_detailed <- rpart(
  is_winner ~ age + strikes + weight_cat,
  data    = train_data,
  method  = "class",
  control = rpart.control(cp = 0.0045, minsplit = 20)
)

rpart.plot(tree_mod_detailed,
           main        = "Decision Tree: Predviđanje ishoda borbe",
           box.palette = "RdGn",
           extra       = 104)

n_leaves <- sum(tree_mod_detailed$frame$var == "<leaf>")
cat("\n[STABLO ODLUČIVANJA] Stablo ima", n_leaves, "listova (terminalni čvorovi).")
if (n_leaves <= 4) {
  cat(" Model je JEDNOSTAVAN i lako interpretabilan.\n")
} else if (n_leaves <= 10) {
  cat(" Model je UMJERENE sloznosti — dobra ravnoteža interpretabilnosti i preciznosti.\n")
} else {
  cat(" Model je SLOZEN — postoji rizik od prenaučenosti. Razmotri veći cp parametar.\n")
}
```
Što se vidi: Stablo se dijeli samo na jednom mjestu, i to oko varijable strikes. Dob i težinska kategorija uopće nisu ušle u igru jer ih je algoritam odbacio kao manje važne.

Što to znači: Model je izvukao "magičnu granicu" od 38 značajnih udaraca koja lomi meč:

Ako borac zada manje od 38 udaraca, upada u crveni kvadrat (64% svih borbi) gdje je šansa za poraz 58%.

Ako zada 38 ili više udaraca, ide u zeleni kvadrat (36% borbi) gdje šansa za pobjedu skače na 63%.

U kavezu prolazi onaj tko više udara, dok godine i kategorija padaju u drugi plan
---

# Evaluacija modela

## Matrica konfuzije i Kappa

```{r konfuzijska-matrica}
tree_preds <- predict(tree_mod_detailed, test_data, type = "class")
cm <- confusionMatrix(tree_preds, test_data$is_winner)
print(cm)

acc <- cm$overall["Accuracy"]
cat("\n[MATRICA KONFUZIJE] Točnost stabla odlučivanja:", round(acc * 100, 1), "%")
if (acc >= 0.70) {
  cat(" — DOBRA točnost. Model pouzdano klasificira ishode borbi.\n")
} else if (acc >= 0.55) {
  cat(" — UMJERENA točnost. Model je bolji od slučajnog pogađanja.\n")
} else {
  cat(" — SLABA točnost. Razmotri promjenu varijabli ili parametara.\n")
}

```
Model ima 59% accuracy što je zapravo zadovoljavajuće, ukoliko uzmemo u obzir široku lepezu raznih nepredvidivih faktora koji utječu na ishode borbe (npr. lucky punch)
## ROC krivulja i AUC

```{r roc-auc, fig.width=6, fig.height=5}
probs     <- predict(glm_model, type = "response")
roc_curve <- roc(ufc_clean$is_winner, probs)
auc_val   <- auc(roc_curve)

plot(roc_curve,
     col  = "darkgreen",
     lwd  = 3,
     main = paste("ROC krivulja logističke regresije\nAUC =", round(auc_val, 3)),
     xlab = "1 - Specifičnost (False Positive Rate)",
     ylab = "Osjetljivost (True Positive Rate)")
abline(a = 0, b = 1, lty = 2, col = "gray")

cat("\n[ROC/AUC] AUC =", round(auc_val, 3))
if (auc_val >= 0.80) {
  cat(" — ODLIČNA diskriminacijska sposobnost modela.\n")
} else if (auc_val >= 0.70) {
  cat(" — DOBRA diskriminacijska sposobnost.\n")
} else if (auc_val >= 0.60) {
  cat(" — PRIHVATLJIVA sposobnost modela.\n")
} else {
  cat(" — SLABA sposobnost. Preporučuje se revizija modela.\n")
}
```
Roc krivulja ima AUC od 0.649 što je, kao i kod conf. matrice, zadovoljavajuće s obzirom na prirodu podataka.
---

# Hipoteza: Razlikuju li se udarci pobjednika i gubitnika unutar dobnih skupina?

**Hipoteza:** Pobjednici ostvaruju statistički značajno više udaraca od gubitnika, ali ta razlika je manja u skupini starijih boraca (>=35) gdje taktika i iskustvo kompenziraju fizičku aktivnost.

**H0:** Distribucija broja udaraca jednaka je između pobjednika i gubitnika unutar svake dobne skupine.  
**H1:** Pobjednici ostvaruju statistički značajno vise udaraca od gubitnika, pri cemu je efekt manji kod boraca >=35 godina.

```{r hipoteza-dob-udarci}
strikes_summary <- ufc_clean %>%
  group_by(age_group, is_winner) %>%
  summarise(
    N             = n(),
    Mean_Strikes  = round(mean(strikes), 1),
    Median_Strikes= median(strikes),
    SD            = round(sd(strikes), 1),
    .groups       = "drop"
  )
print(strikes_summary)

ggplot(ufc_clean, aes(x = is_winner, y = strikes, fill = is_winner)) +
  geom_boxplot(alpha = 0.7, outlier.alpha = 0.3) +
  facet_wrap(~ age_group, labeller = labeller(age_group = c(
    "Under_35" = "Mlađi od 35",
    "Over_35"  = "35 i stariji"
  ))) +
  scale_fill_manual(values = c("Loss" = "#e74c3c", "Win" = "#2ecc71")) +
  labs(title = "Distribucija udaraca: Pobjednici vs. Gubitnici po dobnoj skupini",
       x = "Ishod", y = "Broj značajnih udaraca") +
  theme_minimal() +
  theme(legend.position = "none")

diff_under <- strikes_summary %>% filter(age_group == "Under_35") %>%
  summarise(diff = Mean_Strikes[is_winner == "Win"] - Mean_Strikes[is_winner == "Loss"]) %>% pull()
diff_over <- strikes_summary %>% filter(age_group == "Over_35") %>%
  summarise(diff = Mean_Strikes[is_winner == "Win"] - Mean_Strikes[is_winner == "Loss"]) %>% pull()

cat("\n[DESKRIPTIVNA USPOREDBA]\n")
cat("  Razlika u prosj. udarcima (Under_35): Win - Loss =", round(diff_under, 1), "\n")
cat("  Razlika u prosj. udarcima (Over_35):  Win - Loss =", round(diff_over, 1), "\n")
if (abs(diff_over) < abs(diff_under)) {
  cat("  -> Razlika je MANJA kod starijih boraca — konzistentno s hipotezom.\n")
} else {
  cat("  -> Razlika je VECA ili JEDNAKA kod starijih boraca — hipoteza nije potvrđena deskriptivno.\n")
}
```
Očekivali smo da stariji borci pobjeđuju pametnije i s manje udaraca na račun iskustva, ali podaci pokazuju suprotno. Pobjednici u obje dobne skupine imaju puno više udaraca od gubitnika, s tim da je kod starijih (35+) ta razlika još izraženija.

Kod mlađih boraca pobjednici imaju u prosjeku 13.6 udaraca više od gubitnika, dok kod veterana ta razlika skače na 16.2 udarca više. Zaključak je da s godinama iskustvo ne kompenzira kondiciju – ako si stariji i želiš pobjedu, moraš raditi i udarati još više nego mlađi.


---

# Hipoteza: Utjece li tezinska kategorija na metodu zavrsetka borbe?

**Hipoteza:** Tezi borci česće zavrsavaju borbu KO/TKO-om, dok laksi borci imaju veci udio pobjeda odlukom. Submission je rasporedjen ravnomjernije.

**H0:** Metoda završetka borbe i težinska kategorija su međusobno nezavisne.  
**H1:** Postoji statistički značajna veza između težinske kategorije i metode završetka borbe.

```{r metoda-kategorija}
method_weight <- ufc_clean %>%
  filter(method != "Other", is_winner == "Win") %>%
  count(weight_cat, method)

ggplot(method_weight, aes(x = weight_cat, y = n, fill = method)) +
  geom_bar(stat = "identity", position = "fill") +
  scale_y_continuous(labels = percent) +
  scale_fill_manual(values = c("KO/TKO" = "#e74c3c",
                               "Submission" = "#3498db",
                               "Decision" = "#f39c12")) +
  labs(title = "Metode pobjede po težinskoj kategoriji",
       subtitle = "Udio svake metode unutar težinske kategorije (samo pobjede)",
       x = "Tezinska kategorija", y = "Udio (%)", fill = "Metoda") +
  theme_minimal()
```
Graf jasno potvrđuje našu hipotezu jer pokazuje da teškaši znatno češće pobjeđuju nokautom (KO/TKO), dok u lakšim kategorijama uvjerljivo dominiraju sudačke odluke na bodove. S druge strane, udio pobjeda završnicama na tlu (Submission) potpuno je jednak u obje skupine, što znači da grapplerske vještine ne ovise o kilaži boraca. Zaključno, težina boraca direktno diktira dinamiku borbe – teškaši se više oslanjaju na razornu snagu i rani prekid, dok lakšaši pobjede traže kroz kondiciju i taktičko nadmudrivanje kroz sve runde.

```{r chi-kvadrat}
chisq_data <- ufc_clean %>%
  filter(method != "Other", is_winner == "Win") %>%
  select(weight_cat, method)

chisq_res <- chisq.test(table(chisq_data$weight_cat, chisq_data$method))
print(chisq_res)

# Provjera pretpostavke: očekivane frekvencije >= 5
cat("\nOčekivane frekvencije (sve moraju biti >= 5):\n")
print(round(chisq_res$expected, 1))
cat("Pretpostavka zadovoljena:", all(chisq_res$expected >= 5), "\n")

cat("\nStandardizirani reziduali:\n")
print(round(chisq_res$stdres, 2))

cat("\n[CHI-KVADRAT INTERPRETACIJA]\n")
cat("  Chi2 =", round(chisq_res$statistic, 2), "| p =", round(chisq_res$p.value, 4), "\n")

if (chisq_res$p.value < 0.05) {
  cat("  -> POSTOJI statistički znacajna veza (p < 0.05).\n")
  res_heavy_ko  <- chisq_res$stdres["Heavy", "KO/TKO"]
  res_light_dec <- chisq_res$stdres["Light", "Decision"]
  if (!is.na(res_heavy_ko) && res_heavy_ko > 2) {
    cat("  -> KO/TKO prekomjerno zastupljen kod Heavy (rezidual =", round(res_heavy_ko, 2),
        ") — hipoteza POTVRĐENA za teze borce.\n")
  }
  if (!is.na(res_light_dec) && res_light_dec > 2) {
    cat("  -> Decision prekomjerno zastupljen kod Light (rezidual =", round(res_light_dec, 2),
        ") — hipoteza POTVRĐENA za lakse borce.\n")
  }
} else {
  cat("  -> NEMA statistički znacajne veze (p >= 0.05). Hipoteza ODBAČENA.\n")
}
```
Hi-kvadrat test je i matematički potvrdio da težinska kategorija itekako utječe na način pobjede ($X^2 = 104.3$, $p < 0.05$).Standardizirani reziduali potpuno potvrđuju našu hipotezu:Teškaši statistički značajno odskaču po broju nokauta (rezidual $9.75$).Lakšaši prekomjerno često pobjeđuju na sudačke odluke (rezidual $8.66$).Parter (Submission) je oko nule, što znači da gušenja i poluge u obje kategorije završavaju točno onako kako statistička šansa i predviđa, bez obzira na kilažu.
---

# Analiza profila borca — K-means klasteriranje

**Cilj:** Bez nadzora grupirati borce u profile prema broju udaraca i dobi, te analizirati udio pobjeda po profilu.

**Napomena:** Nenadzirano učenje nema formalni H0/H1 - analiza je eksplorativna. Cilj je identificirati prirodne skupove boraca u prostoru [dob x udarci].

```{r kmeans, fig.width=10, fig.height=4}
set.seed(42)

cluster_data <- ufc_clean %>%
  select(age, strikes) %>%
  scale() %>%
  as.data.frame()

# Elbow metoda za odabir optimalnog broja klastera
wss <- sapply(1:8, function(k) {
  kmeans(cluster_data, centers = k, nstart = 25)$tot.withinss
})

elbow_df <- data.frame(k = 1:8, wss = wss)
p_elbow <- ggplot(elbow_df, aes(x = k, y = wss)) +
  geom_line(color = "steelblue", size = 1) +
  geom_point(size = 3, color = "steelblue") +
  labs(title = "Elbow metoda — optimalan broj klastera",
       x = "Broj klastera (k)", y = "Ukupna unutargrupna suma kvadrata") +
  theme_minimal()

# K-means s 3 klastera
km <- kmeans(cluster_data, centers = 3, nstart = 25)
ufc_clustered <- ufc_clean %>% mutate(cluster = factor(km$cluster))

p_scatter <- ggplot(ufc_clustered, aes(x = age, y = strikes, color = cluster)) +
  geom_point(alpha = 0.35, size = 1.2) +
  scale_color_manual(values = c("1" = "#e74c3c", "2" = "#3498db", "3" = "#2ecc71"),
                     labels = c("Klaster 1", "Klaster 2", "Klaster 3")) +
  labs(title = "K-means klasteriranje boraca (dob x udarci)",
       x = "Dob", y = "Broj udaraca", color = "Profil") +
  theme_minimal()

grid.arrange(p_elbow, p_scatter, ncol = 2)
```

```{r kmeans-profili}
cluster_profile <- ufc_clustered %>%
  group_by(cluster) %>%
  summarise(
    N           = n(),
    Avg_Age     = round(mean(age), 1),
    Avg_Strikes = round(mean(strikes), 1),
    Win_Rate    = mean(is_winner == "Win")
  )
print(cluster_profile %>% mutate(Win_Rate = scales::percent(Win_Rate, accuracy = 0.1)))

best_cluster  <- cluster_profile %>% slice_max(Win_Rate, n = 1)
worst_cluster <- cluster_profile %>% slice_min(Win_Rate, n = 1)

cat("\n[KLUSTERING INTERPRETACIJA]\n")
cat("  Klaster s NAJVIŠOM stopom pobjeda: Klaster", as.character(best_cluster$cluster),
    "| Avg dob:", best_cluster$Avg_Age,
    "| Avg udarci:", best_cluster$Avg_Strikes,
    "| Win Rate:", scales::percent(best_cluster$Win_Rate, accuracy = 0.1), "\n")
cat("  Klaster s NAJNIŽOM stopom pobjeda: Klaster", as.character(worst_cluster$cluster),
    "| Avg dob:", worst_cluster$Avg_Age,
    "| Avg udarci:", worst_cluster$Avg_Strikes,
    "| Win Rate:", scales::percent(worst_cluster$Win_Rate, accuracy = 0.1), "\n")

if (best_cluster$Avg_Strikes > worst_cluster$Avg_Strikes) {
  cat("  -> Klaster s VIŠE udaraca ima VIŠU stopu pobjeda — potvrđena važnost aktivne borbe.\n")
} else {
  cat("  -> Klaster s VIŠE udaraca NEMA višu stopu pobjeda — taktika može biti važnija od broja udaraca.\n")
}

age_diff <- best_cluster$Avg_Age - worst_cluster$Avg_Age
if (abs(age_diff) > 3) {
  cat("  -> Razlika u prosječnoj dobi izmedju najboljeg i najlošijeg klastera je",
      round(abs(age_diff), 1), "godina —",
      ifelse(age_diff < 0, "mlađi profil dominira.", "stariji profil dominira."), "\n")
} else {
  cat("  -> Dob sama po sebi ne razdvaja jasno uspješne od neuspješnih klastera.\n")
}
```

Odabir 3 klastera: Pomoću Elbow metode uočili smo jasnu "prelomnu točku" na grafu (tzv. lakat) za $k = 3$, što znači da je podjela baze na tri profila boraca matematički najoptimalnija.
Profili boraca i uspješnost: K-means algoritam je prema dobi i broju udaraca izolirao tri potpuno različite skupine u kavezu:

Klaster 1 (Crveni – "Elitni udarači"): Borci u vrhuncu snage (prosjek 29.4 godine) koji brutalno puno udaraju (čak 81.4 udarca po meču). Ovaj profil je uvjerljivo najuspješniji s visokih 67.2% pobjeda.

Klaster 3 (Zeleni – "Mladi defenzivci/grappleri"): Mlađi borci (prosjek 26.2 godine) s osjetno manje zadanih udaraca (22.8). Imaju solidan prolaz i drže se na oko 48.8% pobjeda.

Klaster 2 (Plavi – "Veterani u padu"): Najstarija skupina boraca u bazi (prosjek 33.1 godina) koji također malo udaraju (22.8). Ovo je najgori profil u UFC-u s tek 41.5% pobjeda.

Zaključak: Klasteriranje potvrđuje da kombinacija mladosti i ekstremnog volumena udaraca (Klaster 1) donosi uvjerljivo najviše pobjeda, dok stariji borci s malo udaraca (Klaster 2) statistički najlošije prolaze.

---

# Sazetak nalaza i kriticni osvrt

```{r sazetak}
cat("=== SAŽETAK KLJUČNIH NALAZA ===\n\n")
cat("1. Distribucija udaraca je desno asimetrična -> opravdana primjena Wilcoxon testa\n")
cat("2. Shapiro-Wilk i Anderson-Darling konzistentno odbacuju normalnost (ako p < 0.05)\n")
cat("3. Logistička regresija: dob negativno, strikes pozitivno prediktiraju pobjedu\n")
cat("4. VIF provjera potvrdila odsutnost multikolinearnosti u modelu\n")
cat("5. Cook-ova analiza identificirala utjecajne točke u regresijskom modelu\n")
cat("6. Stablo odlučivanja identificira prag udaraca kao ključni čvor razvrstavanja\n")
cat("7. Razlika u udarcima između pobjednika i gubitnika signifikantna u obje dobne skupine\n")
cat("8. Bonferroni korekcija primijenjena na višestruke usporedbe (hipoteza 9)\n")
cat("9. Chi-kvadrat potvrdjuje vezu izmedju težinske kategorije i metode završetka borbe\n")
cat("10. K-means profiliranje s Elbow metodom: borci s više udaraca imaju višu stopu pobjeda\n")
```

## Ogranicenja analize i prijedlozi za buduća istrazivanja

Ova analiza ima nekoliko metodoloških ogranicenja koja treba uzeti u obzir pri interpretaciji rezultata:

1. **Binarizacija težinske kategorije** — svođenje 8+ kategorija na Light/Heavy gubi informacije. Buduće analize trebale bi koristiti originalne kategorije ili ordinalni score.

2. **Izostavljena konfundiranost** — analiza ne kontrolira rang protivnika (bori li se borac s težim protivnikom), što je važan faktor koji moze iskriviti odnos dob-ishod.

3. **Vremenski trend** — dataset pokriva ~30 godina; stil borbe i taktika značajno su se promijenili. Longitudinalna ili "period-control" analiza dala bi robusnija tumačenja.

4. **Uzorak samo iz UFC-a** — zaključci ne vrijede za širu MMA populaciju (regional/amateur scene).

5. **Klasteriranje bez vanjske validacije** — odabir k=3 baziran je na Elbow metodi, ali bez Silhouette score ili Gap statistike.

6. **Nepredvidivost ishoda i kompleksnost sporta** — Različiti statistički testovi u ovom radu ponekad su dali neočekivane rezultate upravo zbog same, izrazito nepredvidive prirode MMA-a. UFC borba se može prelomiti u sekundi na bezbroj različitih načina - od klasičnog nokauta (KO/TKO), gušenja i poluga (Submission), pa sve do diskvalifikacija, sudačkih bodova ili prekida od strane liječnika. Zbog toliko puno skrivenih faktora i načina završetka, podatke je nemoguće potpuno ukalupiti u linearne modele, što objašnjava zašto u kavezu teorija i statistika često padaju u vodu.

**Preporuke:** Buduće analize mogle bi ukljuciti mixed-effects modele (borci se ponavljaju u datasetu), survival analizu (koliko dugo borac ostaje u UFC-u), te dodatne prediktore poput broja prethodnih borbi i omjera pobjeda.
