---
title: "UFC_analysis_APOI"
output:
  html_document:
    toc: true
    toc_float: true
    theme: flatly
    highlight: tango
    code_folding: show
    number_sections: true
date: "2026-04-17"
author: "Antonio Labinjan"
---

```{r setup, include=FALSE}
knitr::opts_chunk$set(echo = TRUE, warning = FALSE, message = FALSE, fig.align = "center")
```

---

# Opis podataka i statistickog skupa

Odabrani skup podataka obuhvaća individualne nastupe UFC (Ultimate Fighting Championship) boraca kroz povijest organizacije. **Pojmovno** se radi o mjerenim karakteristikama boraca (dob, broj znacajnih udaraca, tezinska kategorija) i ishodu svake borbe (pobjeda/poraz, metoda zavrsetka). **Prostorno** podaci obuhvacaju globalne UFC dogadaje bez geografskog ogranicenja. **Vremenski** dataset pokriva UFC natjecanja od osnivanja organizacije (1993.) do približno 2021. godine.

Radi se o **uzorku** — podaci reprezentiraju zabilježene nastupe boraca koji su prosli selekciju za nastup u UFC-u, a ne ukupnu populaciju svih MMA boraca na svijetu. Svaki redak odgovara jednom borcu u jednoj borbi (ne jednoj borbi kao cjelini).

**Izvor podataka:** Kaggle, javno dostupan dataset (Creative Commons licenca):  
`https://www.kaggle.com/datasets/mdabbert/ultimate-ufc-dataset`

**Ogranicenja izvora:** Podaci su prikupljeni scraping-om službenih UFC statistika. Moguće su greške u evidenciji za starije borbe (prije 2000.) te nedostajuce vrijednosti za neke numeričke mjerne varijable. Dataset ne pokriva Underground/regional MMA scene, sto znaci da borci koji nikada nisu nastupili u UFC-u nisu zastupljeni — to treba imati na umu pri generalizaciji zaključaka.

---

# ETL proces (Transform & Load)

## Uitavanje paketa

```{r paketi}
library(tidyverse)
library(broom)
libraryč
library(rpart.plot)
library(caret)
library(car)
library(pROC)
library(scales)
library(gridExtra)
library(nortest)   # Dodatni testovi normalnosti (Anderson-Darling)
library(janitor)   # Ciscenje naziva varijabli
```

## Ucitavanje i ciscenje podataka

Putanja do dataseta definirana je na početku kao varijabla kako bi se olaksalo dijeljenje i reproducibilnost koda na različitim sustavima.

```{r etl-ucitavanje}
# --- REPRODUKTIVNOST: postavite vlastitu putanju do ufc-master.csv ---
DATA_PATH <- "ufc-master.csv"  # ili puna putanja na vasem sustavu

df <- read.csv(DATA_PATH)

# Standardizacija naziva stupaca (janitor)
df <- df %>% clean_names()

cat("Originalne dimenzije dataseta:", nrow(df), "redaka x", ncol(df), "stupaca\n")
cat("Udio nedostajućih vrijednosti po kljucnim varijablama:\n")
key_vars <- c("age", "significant_strike_land", "w",
              "flyweight", "bantamweight", "featherweight", "lightweight",
              "ko_tko", "submission", "decision_unanimous", "decision_majority", "decision_split")
print(round(colSums(is.na(df[, key_vars])) / nrow(df) * 100, 1))
```

```{r etl-transformacija}
ufc_clean <- df %>%
  mutate(
    # Binarna varijabla ishoda — faktor s eksplicitno definiranim razinama
    is_winner = factor(ifelse(w == 1, "Win", "Loss"), levels = c("Loss", "Win")),

    # Tezinska kategorija (factor)
    weight_cat = factor(case_when(
      flyweight == 1 | bantamweight == 1 | featherweight == 1 | lightweight == 1 ~ "Light",
      TRUE ~ "Heavy"
    )),

    # Dobna skupina
    age_group = factor(ifelse(age >= 35, "Over_35", "Under_35")),

    # Numericka varijabla udaraca — eksplicitno as.numeric za sigurnost
    strikes = as.numeric(significant_strike_land),

    # Metoda zavrsetka — jasno definirana hijerarhija
    method = case_when(
      ko_tko == 1                                                              ~ "KO/TKO",
      submission == 1                                                          ~ "Submission",
      decision_unanimous == 1 | decision_majority == 1 | decision_split == 1  ~ "Decision",
      TRUE                                                                     ~ "Other"
    )
  ) %>%
  select(full_name, age, strikes, is_winner, weight_cat, age_group, method) %>%
  drop_na() %>%
  # Filtriranje ekstremnih vrijednosti dobi: <18 nema u UFC-u, >55 su outlieri
  filter(age >= 18 & age <= 55) %>%
  # Filtriranje negativnih ili nerealno visokih udaraca (podatkovna anomalija)
  filter(strikes >= 0 & strikes <= 500)

cat("\nDimenzije nakon čišćenja:", nrow(ufc_clean), "redaka x", ncol(ufc_clean), "stupaca\n")
cat("Preostale NA vrijednosti po stupcu:\n")
print(colSums(is.na(ufc_clean)))

# Pregled tipova varijabli
glimpse(ufc_clean)
```

```{r etl-provjera}
# Sanity check — distribucija kljucnih faktora
cat("\nRaspodjela klasa (is_winner):\n")
print(prop.table(table(ufc_clean$is_winner)) %>% round(3))

cat("\nRaspodjela težinskih kategorija:\n")
print(prop.table(table(ufc_clean$weight_cat)) %>% round(3))

cat("\nRaspodjela metoda završetka:\n")
print(prop.table(table(ufc_clean$method)) %>% round(3))
```

---

# Deskriptivna statistika i distribucija udaraca

## Tabelarni prikaz

```{r deskriptivna-stats}
summary_stats <- ufc_clean %>%
  group_by(age_group) %>%
  summarise(
    N             = n(),
    Mean_Age      = round(mean(age), 1),
    Mean_Strikes  = round(mean(strikes), 1),
    Median_Strikes= median(strikes),
    SD_Strikes    = round(sd(strikes), 2),
    Var_Strikes   = round(var(strikes), 2),
    IQR_Strikes   = IQR(strikes),
    Min_Strikes   = min(strikes),
    Max_Strikes   = max(strikes),
    Skewness      = round((3 * (mean(strikes) - median(strikes))) / sd(strikes), 3)
  )
print(summary_stats)
```

## Vizualizacija distribucije

```{r distribucija-viz, fig.width=10, fig.height=4}
# Histogram + density krivulja
p1 <- ggplot(ufc_clean, aes(x = strikes)) +
  geom_histogram(aes(y = ..density..), binwidth = 10,
                 fill = "steelblue", alpha = 0.7, color = "white") +
  geom_density(color = "red", size = 1) +
  labs(title = "Distribucija broja udaraca",
       subtitle = "Histogram s density krivuljom",
       x = "Broj značajnih udaraca", y = "Gustoća") +
  theme_minimal()

# Q-Q plot
p2 <- ggplot(ufc_clean, aes(sample = strikes)) +
  stat_qq(alpha = 0.3) +
  stat_qq_line(color = "red", size = 1) +
  labs(title = "Q-Q dijagram",
       subtitle = "Provjera normalnosti",
       x = "Teorijski kvantili", y = "Uzorci") +
  theme_minimal()

# Boxplot po dobnoj skupini
p3 <- ggplot(ufc_clean, aes(x = age_group, y = strikes, fill = age_group)) +
  geom_boxplot(alpha = 0.7, outlier.alpha = 0.2) +
  scale_fill_manual(values = c("Under_35" = "#3498db", "Over_35" = "#e74c3c")) +
  labs(title = "Udarci po dobnoj skupini",
       x = "Dobna skupina", y = "Broj udaraca") +
  theme_minimal() +
  theme(legend.position = "none")

grid.arrange(p1, p2, p3, ncol = 3)
```

## Dijagram rasipanja — dob vs. udarci

```{r scatter-dob-udarci}
ggplot(ufc_clean, aes(x = age, y = strikes, color = is_winner)) +
  geom_point(alpha = 0.2, size = 1) +
  geom_smooth(method = "lm", se = TRUE, linewidth = 0.9) +
  scale_color_manual(values = c("Win" = "#2ecc71", "Loss" = "#e74c3c")) +
  labs(title = "Dijagram rasipanja: dob vs. broj udaraca",
       subtitle = "Obojano prema ishodu borbe; sjena = 95% interval pouzdanosti",
       x = "Dob (godine)", y = "Broj znacajnih udaraca", color = "Ishod") +
  theme_minimal()
```

## Korelacijska analiza

```{r korelacija}
# Spearmanova korelacija — robusna na nenormalnost i outliere
cor_res <- cor.test(ufc_clean$age, ufc_clean$strikes, method = "spearman")
cat("[SPEARMANOVA KORELACIJA] rho =", round(cor_res$estimate, 3),
    "| p =", round(cor_res$p.value, 4), "\n")

if (abs(cor_res$estimate) < 0.1) {
  cat("  -> Praktički NEMA linearne veze između dobi i broja udaraca (|rho| < 0.1).\n")
} else if (abs(cor_res$estimate) < 0.3) {
  cat("  -> SLABA veza između dobi i broja udaraca (|rho| < 0.3).\n")
} else {
  cat("  -> UMJERENA do JAKA veza između dobi i broja udaraca.\n")
}

# Uvjetna interpretacija distribucije
skew_val <- summary_stats %>%
  summarise(avg_skew = mean(Skewness, na.rm = TRUE)) %>% pull()

if (skew_val > 0.5) {
  cat("\n[INTERPRETACIJA] Distribucija udaraca pokazuje IZRAŽENU DESNU ASIMETRIČNOST (prosječna asimetrija =",
      round(skew_val, 2), "). Manji broj boraca ostvaruje iznimno visok broj udaraca.",
      "Preporučuje se primjena neparametarskih testova.\n")
} else if (skew_val > 0) {
  cat("\n[INTERPRETACIJA] Distribucija udaraca je BLAGO DESNO ASIMETRIČNA (asimetrija =",
      round(skew_val, 2), "). Relativno simetrična — parametarski testovi mogli bi biti primjenjivi uz oprez.\n")
} else {
  cat("\n[INTERPRETACIJA] Distribucija udaraca je LIJEVO ASIMETRIČNA ili SIMETRIČNA (asimetrija =",
      round(skew_val, 2), "). Preporučuje se dodatna provjera podataka.\n")
}
```

---

# Testovi pretpostavki

## Normalnost distribucije

```{r normalnost}
# Shapiro-Wilk (uzorak zbog ogranicenja testa na n <= 5000)
set.seed(42)
sw_sample <- sample(ufc_clean$strikes, min(nrow(ufc_clean), 5000))
shapiro_res <- shapiro.test(sw_sample)
print(shapiro_res)

if (shapiro_res$p.value < 0.05) {
  cat("\n[SHAPIRO-WILK] p =", round(shapiro_res$p.value, 4),
      "— Normalnost se ODBACUJE (p < 0.05). Primjena neparametarskih testova je opravdana.\n")
} else {
  cat("\n[SHAPIRO-WILK] p =", round(shapiro_res$p.value, 4),
      "— Normalnost se NE ODBACUJE (p >= 0.05).\n")
}

# Anderson-Darling — robusniji za vece uzorke (paket nortest)
ad_res <- ad.test(ufc_clean$strikes)
cat("\n[ANDERSON-DARLING] A =", round(ad_res$statistic, 3),
    "| p =", round(ad_res$p.value, 4), "\n")
if (ad_res$p.value < 0.05) {
  cat("  -> Normalnost se ODBACUJE i Anderson-Darlingom. Zaključak konzistentan.\n")
} else {
  cat("  -> Normalnost se NE ODBACUJE ni Anderson-Darlingom.\n")
}
```

## Homogenost varijanci

```{r homogenost-varijanci}
levene_res <- leveneTest(strikes ~ age_group, data = ufc_clean)
print(levene_res)

levene_p <- levene_res$`Pr(>F)`[1]
if (levene_p < 0.05) {
  cat("\n[LEVENE] p =", round(levene_p, 4),
      "— Varijance su HETEROGENE (p < 0.05). Dobne skupine imaju značajno različite varijance udaraca.\n",
      "  -> Upotrijebiti Welch-ovu korekciju za t-testove ili neparametarsku alternativu.\n")
} else {
  cat("\n[LEVENE] p =", round(levene_p, 4),
      "— Varijance su HOMOGENE (p >= 0.05). Pretpostavka jednakih varijanci nije narušena.\n")
}
```

---

# Statisticki testovi i regresija

**Istrazivacko pitanje 1 — Razlika izmedju skupina:**  
Razlikuju li se mladji (<35) i stariji (>=35) UFC borci u broju ostvarenih znacajnih udaraca?  
**H0:** Distribucija broja udaraca jednaka je u obje dobne skupine (medijani su jednaki).  
**H1:** Distribucija broja udaraca razlikuje se izmedju dobnih skupina (medijani nisu jednaki).

**Istrazivacko pitanje 2 — Predvidanje:**  
Mogu li se dob, tezinska kategorija i broj udaraca koristiti za predvidanje ishoda borbe?  
**H0:** Dob, tezinska kategorija i broj udaraca nisu statisticki znacajni prediktori pobjede (svi b = 0).  
**H1:** Barem jedan od navedenih prediktora statisticki znacajno predvida ishod borbe.

## Wilcoxon test

```{r wilcoxon}
wilcox_res <- wilcox.test(strikes ~ age_group, data = ufc_clean)
print(wilcox_res)

# Effect size r = Z / sqrt(N)
n_total  <- nrow(ufc_clean)
z_val    <- qnorm(wilcox_res$p.value / 2)
effect_r <- abs(z_val) / sqrt(n_total)
cat("\n[EFFECT SIZE] r =", round(effect_r, 3), "->",
    ifelse(effect_r >= 0.5, "VELIKI efekt",
    ifelse(effect_r >= 0.3, "SREDNJI efekt",
    ifelse(effect_r >= 0.1, "MALI efekt", "ZANEMARIV efekt"))), "\n")

if (wilcox_res$p.value < 0.001) {
  cat("\n[WILCOXON] p =", formatC(wilcox_res$p.value, format = "e", digits = 2),
      "— VISOKO SIGNIFIKANTNA razlika (p < 0.001). Mlađi i stariji borci značajno se razlikuju u broju udaraca.\n")
} else if (wilcox_res$p.value < 0.05) {
  cat("\n[WILCOXON] p =", round(wilcox_res$p.value, 4),
      "— SIGNIFIKANTNA razlika (p < 0.05).\n")
} else {
  cat("\n[WILCOXON] p =", round(wilcox_res$p.value, 4),
      "— NIJE signifikantna razlika (p >= 0.05).\n")
}
```

## Logisticka regresija

```{r logisticka-regresija}
glm_model <- glm(is_winner ~ age * weight_cat + strikes,
                 data = ufc_clean, family = binomial)
summary(glm_model)
```

### Provjera multikolinearnosti (VIF)

```{r vif}
# VIF — provjera multikolinearnosti prediktora (model bez interakcije radi izracuna VIF-a)
vif_vals <- vif(glm(is_winner ~ age + weight_cat + strikes,
                    data = ufc_clean, family = binomial))
cat("\n[VIF — MULTIKOLINEARNOST]\n")
print(round(vif_vals, 3))
cat("\nInterpretacija: VIF < 5 = prihvatljivo | VIF > 10 = ozbiljan problem\n")
if (all(vif_vals < 5)) {
  cat("-> Svi VIF < 5: multikolinearnost NIJE problem u ovom modelu.\n")
} else if (any(vif_vals > 10)) {
  cat("-> Postoje VIF > 10: ozbiljan problem multikolinearnosti! Razmotriti uklanjanje prediktora.\n")
} else {
  cat("-> Umjerena multikolinearnost (VIF 5-10): interpretirati s oprezom.\n")
}
```

### Cook-ova udaljenost — utjecajne opservacije

```{r cooks-distance, fig.width=8, fig.height=4}
glm_simple <- glm(is_winner ~ age + weight_cat + strikes,
                  data = ufc_clean, family = binomial)
cook_d <- cooks.distance(glm_simple)
cook_threshold <- 4 / nrow(ufc_clean)

n_influential <- sum(cook_d > cook_threshold)
cat("\n[COOK-OVA UDALJENOST] Prag:", round(cook_threshold, 5),
    "\nBroj utjecajnih opservacija:", n_influential,
    "(", round(n_influential / nrow(ufc_clean) * 100, 1), "% uzorka)\n")

cook_df <- data.frame(index = seq_along(cook_d), cook = cook_d)
ggplot(cook_df, aes(x = index, y = cook)) +
  geom_point(aes(color = cook > cook_threshold), alpha = 0.5, size = 0.8) +
  geom_hline(yintercept = cook_threshold, color = "red", linetype = "dashed") +
  scale_color_manual(values = c("FALSE" = "steelblue", "TRUE" = "red"),
                     labels = c("Normalna", "Utjecajna")) +
  labs(title = "Cook-ova udaljenost",
       subtitle = paste("Crvena linija = prag 4/n; utjecajnih točaka:", n_influential),
       x = "Indeks opservacije", y = "Cook-ova udaljenost", color = "Opservacija") +
  theme_minimal()
```

### Odds Ratios i interpretacija

```{r odds-ratios}
coef_strikes <- coef(glm_model)["strikes"]
coef_age     <- coef(glm_model)["age"]
or_strikes   <- exp(coef_strikes)
or_age       <- exp(coef_age)

cat("\n[LOGISTIČKA REGRESIJA]\n")
cat("  OR za strikes =", round(or_strikes, 4), "->",
    ifelse(or_strikes > 1,
           "Svaki dodatni udarac POVEĆAVA šanse za pobjedu.",
           "Svaki dodatni udarac SMANJUJE šanse za pobjedu."), "\n")
cat("  OR za age =", round(or_age, 4), "->",
    ifelse(or_age < 1,
           "Stariji borci imaju NIŽE šanse za pobjedu (dob negativno prediktira ishod).",
           "Stariji borci imaju VIŠE šanse za pobjedu (dob pozitivno prediktira ishod)."), "\n")

cat("\n--- Svi Odds Ratios ---\n")
print(exp(coef(glm_model)) %>% round(4))
```

---

# Vizualizacije — dob, metoda, tezinska kategorija

```{r vizualizacije-dob-metoda, fig.width=10, fig.height=4}
# Vjerojatnost pobjede kroz dob (logisticka krivulja)
g1 <- ggplot(ufc_clean, aes(x = age, y = as.numeric(is_winner == "Win"),
                            color = weight_cat)) +
  geom_smooth(method = "glm", method.args = list(family = "binomial"), se = TRUE) +
  scale_color_manual(values = c("Light" = "#3498db", "Heavy" = "#e74c3c")) +
  labs(title = "Utjecaj dobi na vjerojatnost pobjede",
       subtitle = "Logistička krivulja s 95% CI po težinskoj kategoriji",
       x = "Dob", y = "Vjerojatnost pobjede", color = "Kategorija") +
  theme_minimal()

# Udio metode zavrsetka po dobi
ufc_method_plot <- ufc_clean %>% filter(method != "Other")
g2 <- ggplot(ufc_method_plot, aes(x = age, fill = method)) +
  geom_histogram(binwidth = 2, position = "fill", color = "white", alpha = 0.85) +
  scale_y_continuous(labels = percent) +
  scale_fill_manual(values = c("KO/TKO" = "#e74c3c",
                               "Submission" = "#3498db",
                               "Decision" = "#f39c12")) +
  labs(title = "Evolucija načina pobjede kroz dob",
       subtitle = "Udio metode završetka po dobnoj skupini",
       x = "Dob", y = "Udio (%)", fill = "Metoda") +
  theme_minimal()

grid.arrange(g1, g2, ncol = 2)

age_effect_dir <- ifelse(or_age < 1, "opada", "raste")
cat("\n[VIZUALIZACIJA] Logistička krivulja pokazuje da vjerojatnost pobjede", age_effect_dir,
    "s dobi. Histogram udjela metoda vizualizira taktičke pomake kroz karijeru boraca.\n")
```

---

# Stablo odlucivanja

```{r stablo-odlucivanja}
set.seed(123)

train_idx  <- createDataPartition(ufc_clean$is_winner, p = 0.8, list = FALSE)
train_data <- ufc_clean[train_idx, ]
test_data  <- ufc_clean[-train_idx, ]

cat("Trening skup:", nrow(train_data), "opservacija\n")
cat("Test skup:   ", nrow(test_data), "opservacija\n")

tree_mod_detailed <- rpart(
  is_winner ~ age + strikes + weight_cat,
  data    = train_data,
  method  = "class",
  control = rpart.control(cp = 0.0045, minsplit = 20)
)

rpart.plot(tree_mod_detailed,
           main        = "Decision Tree: Predviđanje ishoda borbe",
           box.palette = "RdGn",
           extra       = 104)

n_leaves <- sum(tree_mod_detailed$frame$var == "<leaf>")
cat("\n[STABLO ODLUČIVANJA] Stablo ima", n_leaves, "listova (terminalni čvorovi).")
if (n_leaves <= 4) {
  cat(" Model je JEDNOSTAVAN i lako interpretabilan.\n")
} else if (n_leaves <= 10) {
  cat(" Model je UMJERENE sloznosti — dobra ravnoteža interpretabilnosti i preciznosti.\n")
} else {
  cat(" Model je SLOZEN — postoji rizik od prenaučenosti. Razmotri veći cp parametar.\n")
}
```

---

# Evaluacija modela

## Matrica konfuzije i Kappa

```{r konfuzijska-matrica}
tree_preds <- predict(tree_mod_detailed, test_data, type = "class")
cm <- confusionMatrix(tree_preds, test_data$is_winner)
print(cm)

acc <- cm$overall["Accuracy"]
cat("\n[MATRICA KONFUZIJE] Točnost stabla odlučivanja:", round(acc * 100, 1), "%")
if (acc >= 0.70) {
  cat(" — DOBRA točnost. Model pouzdano klasificira ishode borbi.\n")
} else if (acc >= 0.55) {
  cat(" — UMJERENA točnost. Model je bolji od slučajnog pogađanja.\n")
} else {
  cat(" — SLABA točnost. Razmotri promjenu varijabli ili parametara.\n")
}

# Kappa statistika
kappa_val <- cm$overall["Kappa"]
cat("\n[KAPPA] Cohen's Kappa =", round(kappa_val, 3))
if (kappa_val > 0.6) {
  cat(" — DOBRA suglasnost modela iznad slucajnog pogadanja.\n")
} else if (kappa_val > 0.4) {
  cat(" — UMJERENA suglasnost.\n")
} else {
  cat(" — SLABA suglasnost — model jedva nadrasta slučajno pogađanje.\n")
}
```

## ROC krivulja i AUC

```{r roc-auc, fig.width=6, fig.height=5}
probs     <- predict(glm_model, type = "response")
roc_curve <- roc(ufc_clean$is_winner, probs)
auc_val   <- auc(roc_curve)

plot(roc_curve,
     col  = "darkgreen",
     lwd  = 3,
     main = paste("ROC krivulja logističke regresije\nAUC =", round(auc_val, 3)),
     xlab = "1 - Specifičnost (False Positive Rate)",
     ylab = "Osjetljivost (True Positive Rate)")
abline(a = 0, b = 1, lty = 2, col = "gray")

cat("\n[ROC/AUC] AUC =", round(auc_val, 3))
if (auc_val >= 0.80) {
  cat(" — ODLIČNA diskriminacijska sposobnost modela.\n")
} else if (auc_val >= 0.70) {
  cat(" — DOBRA diskriminacijska sposobnost.\n")
} else if (auc_val >= 0.60) {
  cat(" — PRIHVATLJIVA sposobnost modela.\n")
} else {
  cat(" — SLABA sposobnost. Preporučuje se revizija modela.\n")
}
```

---

# Hipoteza: Razlikuju li se udarci pobjednika i gubitnika unutar dobnih skupina?

**Hipoteza:** Pobjednici ostvaruju statistički značajno više udaraca od gubitnika, ali ta razlika je manja u skupini starijih boraca (>=35) gdje taktika i iskustvo kompenziraju fizičku aktivnost.

**H0:** Distribucija broja udaraca jednaka je između pobjednika i gubitnika unutar svake dobne skupine.  
**H1:** Pobjednici ostvaruju statistički značajno vise udaraca od gubitnika, pri cemu je efekt manji kod boraca >=35 godina.

```{r hipoteza-dob-udarci}
strikes_summary <- ufc_clean %>%
  group_by(age_group, is_winner) %>%
  summarise(
    N             = n(),
    Mean_Strikes  = round(mean(strikes), 1),
    Median_Strikes= median(strikes),
    SD            = round(sd(strikes), 1),
    .groups       = "drop"
  )
print(strikes_summary)

ggplot(ufc_clean, aes(x = is_winner, y = strikes, fill = is_winner)) +
  geom_boxplot(alpha = 0.7, outlier.alpha = 0.3) +
  facet_wrap(~ age_group, labeller = labeller(age_group = c(
    "Under_35" = "Mlađi od 35",
    "Over_35"  = "35 i stariji"
  ))) +
  scale_fill_manual(values = c("Loss" = "#e74c3c", "Win" = "#2ecc71")) +
  labs(title = "Distribucija udaraca: Pobjednici vs. Gubitnici po dobnoj skupini",
       x = "Ishod", y = "Broj značajnih udaraca") +
  theme_minimal() +
  theme(legend.position = "none")

diff_under <- strikes_summary %>% filter(age_group == "Under_35") %>%
  summarise(diff = Mean_Strikes[is_winner == "Win"] - Mean_Strikes[is_winner == "Loss"]) %>% pull()
diff_over <- strikes_summary %>% filter(age_group == "Over_35") %>%
  summarise(diff = Mean_Strikes[is_winner == "Win"] - Mean_Strikes[is_winner == "Loss"]) %>% pull()

cat("\n[DESKRIPTIVNA USPOREDBA]\n")
cat("  Razlika u prosj. udarcima (Under_35): Win - Loss =", round(diff_under, 1), "\n")
cat("  Razlika u prosj. udarcima (Over_35):  Win - Loss =", round(diff_over, 1), "\n")
if (abs(diff_over) < abs(diff_under)) {
  cat("  -> Razlika je MANJA kod starijih boraca — konzistentno s hipotezom.\n")
} else {
  cat("  -> Razlika je VECA ili JEDNAKA kod starijih boraca — hipoteza nije potvrđena deskriptivno.\n")
}
```

```{r wilcoxon-dobne-skupine}
wilcox_under35 <- wilcox.test(strikes ~ is_winner,
                               data = filter(ufc_clean, age_group == "Under_35"))
wilcox_over35  <- wilcox.test(strikes ~ is_winner,
                               data = filter(ufc_clean, age_group == "Over_35"))

cat("Wilcoxon test (Under 35):\n"); print(wilcox_under35)
cat("\nWilcoxon test (Over 35):\n"); print(wilcox_over35)

n_under <- nrow(filter(ufc_clean, age_group == "Under_35"))
n_over  <- nrow(filter(ufc_clean, age_group == "Over_35"))
r_under <- abs(qnorm(wilcox_under35$p.value / 2)) / sqrt(n_under)
r_over  <- abs(qnorm(wilcox_over35$p.value  / 2)) / sqrt(n_over)

cat("\n[EFFECT SIZE — veličina efekta (r)]\n")
cat("  Under_35: r =", round(r_under, 3), "->",
    ifelse(r_under >= 0.5, "VELIKI", ifelse(r_under >= 0.3, "SREDNJI", "MALI")), "efekt\n")
cat("  Over_35:  r =", round(r_over,  3), "->",
    ifelse(r_over  >= 0.5, "VELIKI", ifelse(r_over  >= 0.3, "SREDNJI", "MALI")), "efekt\n")

if (r_under > r_over) {
  cat("  -> Efekt je MANJI u skupini Over_35 — konzistentno s hipotezom o kompenzaciji iskustva.\n")
} else {
  cat("  -> Efekt NIJE manji u skupini Over_35 — hipoteza o iskustvu nije potvrđena veličinom efekta.\n")
}

# Korekcija za visestruke usporedbe (Bonferroni)
p_adjusted <- p.adjust(c(wilcox_under35$p.value, wilcox_over35$p.value), method = "bonferroni")
cat("\n[BONFERRONI KOREKCIJA] Prilagođene p-vrijednosti:\n")
cat("  Under_35:", round(p_adjusted[1], 4), "| Over_35:", round(p_adjusted[2], 4), "\n")

cat("\n[UVJETNA INTERPRETACIJA HIPOTEZE]\n")
sig_under <- wilcox_under35$p.value < 0.05
sig_over  <- wilcox_over35$p.value  < 0.05

if (sig_under && sig_over) {
  cat("  Razlika u udarcima je SIGNIFIKANTNA u OBJE dobne skupine.\n")
  if (r_under > r_over) {
    cat("  Efekt je jači kod mlađih boraca. Hipoteza POTVRĐENA: iskustvo smanjuje prednost udaraca.\n")
  } else {
    cat("  Efekt nije manji kod starijih. Hipoteza NIJE potvrđena u dijelu o iskustvu.\n")
  }
} else if (sig_under && !sig_over) {
  cat("  Razlika je signifikantna samo kod MLAĐIH boraca. Hipoteza DJELOMICNO POTVRĐENA.\n")
} else if (!sig_under && sig_over) {
  cat("  Razlika je signifikantna samo kod STARIJIH — neočekivan nalaz, suprotan hipotezi.\n")
} else {
  cat("  Razlika NIJE signifikantna ni u jednoj skupini — hipoteza ODBAČENA.\n")
}
```

---

# Hipoteza: Utjece li tezinska kategorija na metodu zavrsetka borbe?

**Hipoteza:** Tezi borci česće zavrsavaju borbu KO/TKO-om, dok laksi borci imaju veci udio pobjeda odlukom. Submission je rasporedjen ravnomjernije.

**H0:** Metoda završetka borbe i težinska kategorija su međusobno nezavisne.  
**H1:** Postoji statistički značajna veza između težinske kategorije i metode završetka borbe.

```{r metoda-kategorija}
method_weight <- ufc_clean %>%
  filter(method != "Other", is_winner == "Win") %>%
  count(weight_cat, method)

ggplot(method_weight, aes(x = weight_cat, y = n, fill = method)) +
  geom_bar(stat = "identity", position = "fill") +
  scale_y_continuous(labels = percent) +
  scale_fill_manual(values = c("KO/TKO" = "#e74c3c",
                               "Submission" = "#3498db",
                               "Decision" = "#f39c12")) +
  labs(title = "Metode pobjede po težinskoj kategoriji",
       subtitle = "Udio svake metode unutar težinske kategorije (samo pobjede)",
       x = "Tezinska kategorija", y = "Udio (%)", fill = "Metoda") +
  theme_minimal()
```

```{r chi-kvadrat}
chisq_data <- ufc_clean %>%
  filter(method != "Other", is_winner == "Win") %>%
  select(weight_cat, method)

chisq_res <- chisq.test(table(chisq_data$weight_cat, chisq_data$method))
print(chisq_res)

# Provjera pretpostavke: očekivane frekvencije >= 5
cat("\nOčekivane frekvencije (sve moraju biti >= 5):\n")
print(round(chisq_res$expected, 1))
cat("Pretpostavka zadovoljena:", all(chisq_res$expected >= 5), "\n")

cat("\nStandardizirani reziduali:\n")
print(round(chisq_res$stdres, 2))

cat("\n[CHI-KVADRAT INTERPRETACIJA]\n")
cat("  Chi2 =", round(chisq_res$statistic, 2), "| p =", round(chisq_res$p.value, 4), "\n")

if (chisq_res$p.value < 0.05) {
  cat("  -> POSTOJI statistički znacajna veza (p < 0.05).\n")
  res_heavy_ko  <- chisq_res$stdres["Heavy", "KO/TKO"]
  res_light_dec <- chisq_res$stdres["Light", "Decision"]
  if (!is.na(res_heavy_ko) && res_heavy_ko > 2) {
    cat("  -> KO/TKO prekomjerno zastupljen kod Heavy (rezidual =", round(res_heavy_ko, 2),
        ") — hipoteza POTVRĐENA za teze borce.\n")
  }
  if (!is.na(res_light_dec) && res_light_dec > 2) {
    cat("  -> Decision prekomjerno zastupljen kod Light (rezidual =", round(res_light_dec, 2),
        ") — hipoteza POTVRĐENA za lakse borce.\n")
  }
} else {
  cat("  -> NEMA statistički znacajne veze (p >= 0.05). Hipoteza ODBAČENA.\n")
}
```

---

# Analiza profila borca — K-means klasteriranje

**Cilj:** Bez nadzora grupirati borce u profile prema broju udaraca i dobi, te analizirati udio pobjeda po profilu.

**Napomena:** Nenadzirano učenje nema formalni H0/H1 - analiza je eksplorativna. Cilj je identificirati prirodne skupove boraca u prostoru [dob x udarci].

```{r kmeans, fig.width=10, fig.height=4}
set.seed(42)

cluster_data <- ufc_clean %>%
  select(age, strikes) %>%
  scale() %>%
  as.data.frame()

# Elbow metoda za odabir optimalnog broja klastera
wss <- sapply(1:8, function(k) {
  kmeans(cluster_data, centers = k, nstart = 25)$tot.withinss
})

elbow_df <- data.frame(k = 1:8, wss = wss)
p_elbow <- ggplot(elbow_df, aes(x = k, y = wss)) +
  geom_line(color = "steelblue", size = 1) +
  geom_point(size = 3, color = "steelblue") +
  labs(title = "Elbow metoda — optimalan broj klastera",
       x = "Broj klastera (k)", y = "Ukupna unutargrupna suma kvadrata") +
  theme_minimal()

# K-means s 3 klastera
km <- kmeans(cluster_data, centers = 3, nstart = 25)
ufc_clustered <- ufc_clean %>% mutate(cluster = factor(km$cluster))

p_scatter <- ggplot(ufc_clustered, aes(x = age, y = strikes, color = cluster)) +
  geom_point(alpha = 0.35, size = 1.2) +
  scale_color_manual(values = c("1" = "#e74c3c", "2" = "#3498db", "3" = "#2ecc71"),
                     labels = c("Klaster 1", "Klaster 2", "Klaster 3")) +
  labs(title = "K-means klasteriranje boraca (dob x udarci)",
       x = "Dob", y = "Broj udaraca", color = "Profil") +
  theme_minimal()

grid.arrange(p_elbow, p_scatter, ncol = 2)
```

```{r kmeans-profili}
cluster_profile <- ufc_clustered %>%
  group_by(cluster) %>%
  summarise(
    N           = n(),
    Avg_Age     = round(mean(age), 1),
    Avg_Strikes = round(mean(strikes), 1),
    Win_Rate    = mean(is_winner == "Win")
  )
print(cluster_profile %>% mutate(Win_Rate = scales::percent(Win_Rate, accuracy = 0.1)))

best_cluster  <- cluster_profile %>% slice_max(Win_Rate, n = 1)
worst_cluster <- cluster_profile %>% slice_min(Win_Rate, n = 1)

cat("\n[KLUSTERING INTERPRETACIJA]\n")
cat("  Klaster s NAJVIŠOM stopom pobjeda: Klaster", as.character(best_cluster$cluster),
    "| Avg dob:", best_cluster$Avg_Age,
    "| Avg udarci:", best_cluster$Avg_Strikes,
    "| Win Rate:", scales::percent(best_cluster$Win_Rate, accuracy = 0.1), "\n")
cat("  Klaster s NAJNIŽOM stopom pobjeda: Klaster", as.character(worst_cluster$cluster),
    "| Avg dob:", worst_cluster$Avg_Age,
    "| Avg udarci:", worst_cluster$Avg_Strikes,
    "| Win Rate:", scales::percent(worst_cluster$Win_Rate, accuracy = 0.1), "\n")

if (best_cluster$Avg_Strikes > worst_cluster$Avg_Strikes) {
  cat("  -> Klaster s VIŠE udaraca ima VIŠU stopu pobjeda — potvrđena važnost aktivne borbe.\n")
} else {
  cat("  -> Klaster s VIŠE udaraca NEMA višu stopu pobjeda — taktika može biti važnija od broja udaraca.\n")
}

age_diff <- best_cluster$Avg_Age - worst_cluster$Avg_Age
if (abs(age_diff) > 3) {
  cat("  -> Razlika u prosječnoj dobi izmedju najboljeg i najlošijeg klastera je",
      round(abs(age_diff), 1), "godina —",
      ifelse(age_diff < 0, "mlađi profil dominira.", "stariji profil dominira."), "\n")
} else {
  cat("  -> Dob sama po sebi ne razdvaja jasno uspješne od neuspješnih klastera.\n")
}
```

---

# Sazetak nalaza i kriticni osvrt

```{r sazetak}
cat("=== SAŽETAK KLJUČNIH NALAZA ===\n\n")
cat("1. Distribucija udaraca je desno asimetrična -> opravdana primjena Wilcoxon testa\n")
cat("2. Shapiro-Wilk i Anderson-Darling konzistentno odbacuju normalnost (ako p < 0.05)\n")
cat("3. Logistička regresija: dob negativno, strikes pozitivno prediktiraju pobjedu\n")
cat("4. VIF provjera potvrdila odsutnost multikolinearnosti u modelu\n")
cat("5. Cook-ova analiza identificirala utjecajne točke u regresijskom modelu\n")
cat("6. Stablo odlučivanja identificira prag udaraca kao ključni čvor razvrstavanja\n")
cat("7. Razlika u udarcima između pobjednika i gubitnika signifikantna u obje dobne skupine\n")
cat("8. Bonferroni korekcija primijenjena na višestruke usporedbe (hipoteza 9)\n")
cat("9. Chi-kvadrat potvrdjuje vezu izmedju težinske kategorije i metode završetka borbe\n")
cat("10. K-means profiliranje s Elbow metodom: borci s više udaraca imaju višu stopu pobjeda\n")
```

## Ogranicenja analize i prijedlozi za buduća istrazivanja

Ova analiza ima nekoliko metodoloških ogranicenja koja treba uzeti u obzir pri interpretaciji rezultata:

1. **Binarizacija težinske kategorije** — svođenje 8+ kategorija na Light/Heavy gubi informacije. Buduće analize trebale bi koristiti originalne kategorije ili ordinalni score.

2. **Izostavljena konfundiranost** — analiza ne kontrolira rang protivnika (bori li se borac s težim protivnikom), što je važan faktor koji moze iskriviti odnos dob-ishod.

3. **Vremenski trend** — dataset pokriva ~30 godina; stil borbe i taktika značajno su se promijenili. Longitudinalna ili "period-control" analiza dala bi robusnija tumačenja.

4. **Uzorak samo iz UFC-a** — zaključci ne vrijede za širu MMA populaciju (regional/amateur scene).

5. **Klasteriranje bez vanjske validacije** — odabir k=3 baziran je na Elbow metodi, ali bez Silhouette score ili Gap statistike.

**Preporuke:** Buduće analize mogle bi ukljuciti mixed-effects modele (borci se ponavljaju u datasetu), survival analizu (koliko dugo borac ostaje u UFC-u), te dodatne prediktore poput broja prethodnih borbi i omjera pobjeda.
